臺灣高等法院高雄分院刑事判決　　　94年度上更(一)字第61號
上　訴　人
即　被　告　甲○○
選任辯護人　陳富勇　律師
上列上訴人因偽造有價證券案件，不服臺灣高雄地方法院90年度
訴字第853 號中華民國90年7 月17日第一審判決（起訴案號：臺
灣高雄地方法院檢察署89年度偵字第16127 號），提起上訴，判
決後，經最高法院發回更審，本院判決如下：
     主  文
原判決撤銷。
甲○○無罪。
     理  由
一、公訴意旨略以：甲○○於民國（下同）85年12月間，招募會
    款每月新台幣（下同）2 萬元之互助會，竟意圖為自己不法
    之所有，於87年間，趁機在標單上偽以會員乙○○名義填寫
    4,800 元標息而得標，冒標後即向乙○○及其他未得標會員
    詐收會款，足生損害於乙○○及其他未得標會員，因認甲○
    ○不無涉犯刑法第216 條、第210 條行使偽造私文書及刑法
    第339 條第1 項之詐欺取財罪嫌云云。
二、按犯罪事實應依證據認定之，無證據不得認定犯罪事實；又
    不能證明被告犯罪者，應諭知無罪之判決，刑事訴訟法第15
    4 條第2 項、第301 條第1 項分別定有明文。又認定不利於
    被告之事實，須依積極證據，苟積極證據不足為不利於被告
    事實之認定時，即應為有利於被告之認定，更不必有何有利
    之證據（最高法院30年上字第816 號判例參照）。再告訴人
    之告訴，本以使被告受刑事追訴為目的，故其陳述是否與事
    實相符，自應調查其他證據，以資審認，苟其所為攻擊之詞
    ，尚有瑕疵，則在此瑕疵未究明以前，即不能遽採為斷罪之
    基礎（最高法院69年台上字第1531號判決參照）。
三、公訴人認被告甲○○涉有上開犯行，無非係以告訴人乙○○
    之指述，證人蕭火生之證述，及有互助會單1 紙在卷可稽，
    為其論據。惟訊據上訴人即被告甲○○（下稱被告）則堅決
    否認有上開偽造標單及詐收會款之犯行，辯稱：伊確有擔任
    會首，而招募自85年12月10日起至88年1 月10日止，每月會
    款2 萬元，共26人次之互助會，告訴人乙○○係收尾會，伊
    絕不可能冒標乙○○之會款，只因伊在87年間被林吉輝倒債
    100 餘萬元，在訴訟中，致週轉困難，無法將收取之尾會會
    款全數付給乙○○，而只給付乙○○14萬餘元，餘款乙○○
    答應借給伊使用，由伊每月付3,000 元利息，伊有付3 個月
    利息，並由伊夫為乙○○家裝潢抵償一部分，嗣伊因無力償
    還欠款，乙○○即出面告伊，並提出會單1 紙為證，然會單
    係蕭郭月足提供給乙○○，其上記載乙○○已以4,800 元得
    標，並不實在，係蕭郭月足擅自填載，蕭郭月足與伊原是很
    要好之朋友，87年間伊因被倒債經濟困難時，欲向蕭郭月足
    借錢，蕭郭月足因無錢可借，同意將其以其夫蕭火生名義參
    加之上開互助會活會借給伊標取使用，只是要伊絕不能讓蕭
    火生知道此事，後來伊因無法返還蕭郭月足會款，其竟翻臉
    謊稱伊冒標其與乙○○、盧相權等人之會款云云。
四、經查，告訴人乙○○提起本件告訴時，其告訴狀即述稱：「
    …告訴人欲向會首領取尾會款，方由其他會員蕭火生告知早
    已被會首冒標（以4,800 元冒標，至於何時冒標，告訴人不
    知），乃向被告求償，惟被告就應付告訴人48萬元會款迄今
    只償還14萬元，其餘34萬元所開立之本票、支票均未兌現，
    令告訴人血汗錢血本無歸」等情，並舉證人蕭火生及提出互
    助會單影本1 紙為證，有告訴狀在卷可查；稽之上開告訴狀
    所陳，告訴人乙○○已自承其係收取尾會，及被告已給付14
    萬元無訛，則被告此部分辯解，應屬可信。
五、再查，告訴人乙○○於檢察官偵查中，經檢察官訊以如何知
    悉被冒標時，陳稱因去向蕭火生要會單才知道等語，顯見告
    訴人乙○○所謂被告冒標之訊息係聽聞自蕭火生，而乙○○
    提出之會單係由蕭火生之妻蕭郭月足提供，亦據其於原審陳
    明在卷（見原審卷第15頁），雖會單上乙○○得標金額欄上
    填載「4,800 」，意指乙○○以4,800 元得標，證人蕭火生
    於檢察官偵查時，經訊以如何知悉乙○○是以4,800 元標得
    時，證稱：「是甲○○說的」等語，惟此為被告所堅決否認
    ，且觀諸互助會單上明確載明「得標者請於次日開出本票交
    予會頭」，會款請於開標3 日交清。」，可知得標者應按活
    會人數開立本票張數交予會首，再由會首持本票向活會會員
    收取會款，果告訴人乙○○之會已於87年間遭被告冒標，理
    應由被告冒乙○○之名義簽開本票向活會會員收取會款，活
    會會員亦應於被告收取會款時向被告索取告訴人乙○○之本
    票，但本案互助會員竟無一人持有乙○○名義之本票，即連
    以蕭火生名義跟會而於原審及本院均聲稱尚屬活會，並提供
    會單予乙○○之蕭郭月足，竟亦未能提出乙○○之本票，則
    蕭郭月足及蕭火生等所供係被告甲○○告以乙○○已於87年
    間以4,800 元標息得標云云，應屬虛妄而不足採信。況告訴
    人乙○○提出之互助會單係由蕭郭月足提供，業據告訴人及
    蕭火生、蕭郭月足陳明一致，然會單上乙○○欄之標息4,80
    0 元究係何人記載，證人蕭郭月足於本院審理時經交互詰問
    ，證稱：「不是我記的，不知道是誰記的」，證人蕭火生於
    原審審理時雖證稱：「是我太太根據被告說的寫的」，然於
    本院審理時則稱：「我不知道，會都是我太太在處理，在原
    審有無為如上之供述，忘記了」等語，是該會單上，乙○○
    名下標息之記載，是否真實，即有可疑，自不能採為被告不
    利之證據。另由證人宋陽麗於原審審理時證稱：伊繳了24會
    會款，第25會伊與乙○○要去標時，被告要伊讓給乙○○，
    伊第25會就沒有繳會錢等語，惟被告則堅稱宋陽麗係第25會
    得標，乙○○是收尾會云云，參諸上開乙○○於告訴狀已自
    承其係收尾會，及宋陽麗第25會未繳會款，顯見25會應係由
    其得標，否則豈能不繳會款之情，益見乙○○確係收尾會無
    疑。
六、綜上所述，公訴人所舉各項證據，均無從證明被告有偽造標
    單冒標告訴人乙○○會款之犯行，原審未予詳察，遽予論罪
    科刑，自有未洽，被告上訴否認犯罪，而指稱原判決不當，
    非無理由，應由本院將原判決撤銷，諭知被告甲○○無罪。
    至原審依告訴人所舉證人蕭郭月足、盧相權及宋陽麗等人之
    陳述，及宋陽麗提出之張秀娥、「盧向權」名義之本票2 張
    ，認被告尚有冒標張秀娥、蕭郭月足（以其夫蕭火生名義參
    加）、盧相權（原由陳明發參加，其後轉讓給盧相權承接）
    、宋陽麗（以其夫黃德地名義參加）等人會款及偽開本票另
    涉犯偽造有價證券、偽造文書及詐欺乙節，因公訴人只起訴
    被告冒標乙○○會款，而起訴部分既因罪證不足，諭知被告
    無罪，則其餘部分即屬無從論究，擬移請檢察官另行偵辦，
    附此明。
據上論斷，應依刑事訴訟法第369 條第1 項前段、第364 條，第
301條第1項，判決如主文。
本案經檢察官朱文彬到庭執行職務。
中　　華　　民　　國　　94　　年　　4 　　月　　29　　日
                  刑事第四庭    審判長法  官  蕭權閔
                                      法  官  李嘉興
                                      法  官  陳吉雄
以上正本證明與原本無異。
如不服本判決應於收受本判決後10日內向本院提出上訴書狀，其
未敘述上訴理由者，並得於提起上訴後10日內向本院補提理由書
狀（均須按他造當事人之人數附繕本）「切勿逕送上級法院」。
中　　華　　民　　國　　94　　年　　5 　　月　　2 　　日
                                      書記官  梁美姿
                                                      K
